【裁判字號】    97,訴,319
【裁判日期】    971127
【裁判案由】    執行異議之訴
【裁判全文】
臺灣苗栗地方法院民事判決        97年度訴字第319號
  原      告  甲○○
  被      告  合作金庫商業銀行股份有限公司
  法定代理人  劉燈城
  訴訟代理人  乙○○
上列當事人間請求債務人異議之訴事件，經本院於民國97年11
月18日言詞辯論終結，判決如下：
    主      文
本院九十七年度執字第九八八八號強制執行事件之強制執行程序
應予撤銷。
原告其餘之訴駁回。
訴訟費用由被告負擔。
    事 實 及 理 由
一、原告之主張：
  (1)緣訴外人陳清群於民國81年間擬向原告購買坐落神岡鄉○○
    段894 號土地，約定由原告提共上開土地於81年1 月3 日先
    為被告之前身即台中市第十一信用合作社（下稱11信）設定
    抵押權登記後，復於81年3 月18日由原告與陳清群共同簽發
    系爭本票向11信貸款新台幣（下同）494 萬元，嗣約定原告
    於81年5 月13日將上開土地過戶給陳清群指定之第三人范陳
    碧玫後，即由范陳碧玫與陳清群另簽發本票以借新還舊之方
    式償還原告與陳清群所簽發系爭本票之債務，嗣後由范陳碧
    玫、陳清群負責償還債務，亦即原告已非借款人，僅當時未
    索回本票而已。
  (2)按民法第309 條第1 項規定：依債務本旨，向債權人或其他
    有受領權人為清償，經其受領者，債之關係消滅。查11信對
    原告系爭本票之債權，早在81年5 月13日將上開土地過戶登
    記給范陳碧玫後，即由范陳碧玫償還系爭票款，而另外簽發
    本票給11信，11信對原告系爭本票債務即應清償經其受領而
    債之關係即已消滅。而被告係11信之受讓人，原告得對抗11
    信之事由，依法自得對抗被告，要無疑異，合併陳明。
  (3)查本件係訴外人陳清群、范陳碧玫未按時清償，業經11信於
    82年11月8 日向法院聲請拍賣范陳碧玫所有上開土地，因系
    爭債務與原告無關，原告未曾受到11信任何催告或判決、裁
    定書，故對於本件系爭債務完全不了解，為此深感不服。系
    爭本票既因清償後對原告之本票債權即不存在，但被告仍以
    該執行名義聲請強制執行，即於法未合；又查本件被告就本
    票裁定對原告主張之票據債權之請求權，其時效期間為3 年
    ，而因被告先前於83年間向臺灣臺中地院聲請本票裁定後，
    迄未就該本票債權對原告提起訴訟，雖於83年間換發債權憑
    證，復於91年7 月25日再次聲請強制執行未果而換發債權憑
    ，然該本票裁定之票據債權至遲83年間重新起算其3 年之時
    效期間，故其3 年之時效期間至遲應於87年間時即已屆滿之
    情，該本票票款請求權之消滅時效既已完成，則不因嗣後再
    經法院發給債權憑證而得重新起算，是原告主張被告所持執
    行名義所示之請求權消滅時效已完成，爰依強制執行法第14
    條第1 項規定提起本訴。並聲明：聲明：(1)確認被告對原告
    於民國81年3 月18日簽發面額新台幣（下同）494 萬元本票
    之1,347,455 元之本票債權或其請求權不存在。(2)鈞院97
    年度執字第9888號所為拍賣原告所有坐落苗栗縣卓蘭鎮○○
    段第1113-1號田地面積25.68 平方公尺及同段第1112號田地
    面積262.74平方公尺之強制執行程序撤銷之。
二、被告之抗辯：
  (1) 原告於81年3 月18日以其所有坐落神岡鄉○○段894 號土
     地設定抵押與11信，聲請借款494 萬元，原告於82年2 月
     12日起分文未付，屢經催討無著，被告依法強制執行擔保
     品以保債權，然原告於81年5 月13日將上開不動產移轉登
     記給訴外人范陳碧玫，案經法院拍賣分配本金1,347,455
     元即自82年11月26日起至清償日止，按年息百分之11計算
     之利息。
  (2)本案本票債權實質法律關係，係為民法之消費借貸。原告以
    上開不動產已移轉范陳碧玫，並由范陳碧玫與訴外人陳清群
    另簽發本票以借還舊方式償還系爭債務，嗣後即由范陳碧玫
    等人負責清償等情，然一般貸款程序言，應由借款人向銀行
    聲明擔保物已經移轉第三人，第三人向銀行提出借款申請書
    ，經銀行評估新借款人之信用及重估擔保品之價值，核准後
    檢具相關文件至地政事務所辦理變更他項權利內容，並非如
    原告所言另簽發本票以借新還舊方式償還原告之債務，原告
    即非借款人。另就本票影本觀之，列有法院分配金額之註記
    ，顯見該借款係依該借款憑證向法院請求拍賣抵押物，事實
    上並未對被告清償，系爭債權並非如原告所言已消滅。同意
    本票時效已經消滅，僅以本票聲請裁定作為執行名義，並未
    以借款之法律關係向原告請求償還借款。並聲明：原告之訴
    駁回。
三、經查，被告於本院97年度執字第9888號強制執行事件聲請執
    行時，係提出臺灣臺中地方法院94年7 月19日94年執八字第
    30715 號債權憑證（執行名義名稱：臺灣臺中地方法院民國
    83年度票字第77號民事裁定正本及確定證明書，83年度執字
    第3239號債權憑證《換發》、91年度民執八字第23562 號債
    權憑證正本《換發》），為執行名義聲請執行，此經本院調
    取前揭執行卷宗核閱屬實，並影印債權憑證影本附卷參考（
    本院卷第44頁至第47頁），則原告主張被告所執前揭執行名
    義乃本票准予強制執行之裁定一節，即堪信為真實。
四、按票據上之權利，對於本票發票人，自到期日起算，3 年間
    不行使，因時效而消滅，票據法第22條第1 項定有明文。又
    法律所以規定短期消滅時效，係以避免舉證困難為主要目的
    ，如請求權經法院判決確定，或和解、調解成立者，其實體
    權利義務關係，業已確定，不再發生舉證問題，為保護債權
    人之合法利益，以免此種債權人明知債務人無清償能力，仍
    須不斷請求強制執行或為其他中斷時效之行為，並為求其與
    強制執行法第4 條第3 項相呼應，所以有民法第137 條第3
    項延長時效期間為5 年之規定，是該項所稱與確定判決有同
    一效力之執行名義，係指實體上爭執業已確定者而言，從而
    本票執票人依票據法第123 條規定，聲請法院裁定許可對發
    票人強制執行，係屬非訟事件，此項裁定並無確定實體上法
    律關係存否之實質確定力，自非與確定判決有同一效力之執
    行名義，執票人之請求權消滅時效期間，並不能因取得法院
    許可強制執行之裁定而延長為5 年；又民法第144 條第1 項
    所定關於時效完成後之效力，係採抗辯權發生主義，債權於
    時效完成後，僅債務人於債權人請求時得拒絕給付而已，其
    債權本身仍然存在，被告對原告之系爭本票債權，縱經時效
    完成，但其本票債權並不因而歸於消滅。經查，本件被告就
    本票裁定對原告主張之票據債權之請求權，其時效期間為3
    年，而因被告先前於83年間向臺灣臺中地院聲請本票裁定後
    ，迄未就該本票債權對原告提起訴訟，雖於83年間換發債權
    憑證，復於91年7 月25日再次聲請強制執行未果而換發債權
    憑，然該本票裁定之票據債權至遲83年間重新起算其3 年之
    時效期間，故其3 年之時效期間至遲應於87年間時即已屆滿
    ，堪以認定，原告因此取得拒絕給付之抗辯權。而被告係於
    91年7 月25日始再持該債權憑證向臺中地方地方法院聲請對
    原告財產進行強制執行，而為請求之意思，以執行未果，於
    94年7 月19日換發債權憑證，並於97年7 月14日對原告之財
    產聲請強制執行，惟該本票票款請求權之消滅時效既已87年
    間完成，則不因嗣後再經法院於91年7 月25日發給債權憑證
    而得重新起算，是原告主張被告所持執行名義所示之請求權
    消滅時效已完成，請求判決撤銷強制執行程序，為有理由。
五、又罹於時效之債權，債權本身依然存在，債權人仍得對債務
    人本於債權而有所主張，僅債務人於債權人請求履行債務時
    ，得為時效抗辯，拒絕履行而已。時效抗辯，既屬抗辯權之
    一種，債務人於債權人請求其履行債務前，即無積極排除之
    權利。本件被告所據以聲請准予強制執行之裁定之本票於91
    年間換發債權憑證雖已罹消滅時效，惟原告只得於被告持該
    債權憑證向法院聲請強制執行時，依強制執行法第14條第2
    項之規定，於強制執行程序終結前提起債務人異議之訴，予
    以救濟。又將土地之抵押權之義務人改為范陳碧玫、陳清群
    ，亦不足以證明原告並非借款人，並非被告借款債權不存在
    或無請求權，因此原告第1 項之聲明，即無理由，應予駁回
    。
六、從而，原告請求本院九十七年度執字第九八八八號強制執行
    事件之強制執行程序應予撤銷，為有理由，應予准許。而確
    認其票據債權不存在，則無理由，應予駁回。
七、本件事證已臻明確，兩造其餘之陳述及攻擊防禦方法，經審
    酌核與判決結果不生影響，不再一一論述，併予敘明。
八、結論：本件原告之訴為一部有理由，一部無理由，然因原告
    捨棄證人傳喚等調查證據程序，僅提出時效抗辯，爰依民事
    訴訟法第79條，判決如主文。
中    華    民    國    97    年    11    月    27    日
                  民事庭    法  官  張珈禎
以上正本係照原本作成。
如對本判決上訴，須於判決送達後20日內向本院提出上訴狀。
                            書記官  黃麗靜
中    華    民    國    97    年    11    月    27    日


司法院資訊處製作；財團法人民間司法改革基金會備份。
